【裁判字號】    98,交聲,3273
【裁判日期】    981230
【裁判案由】    聲明異議
【裁判全文】
臺灣高雄地方法院交通事件裁定        98年度交聲字第3273號
原處分機關  交通部公路總局高雄區監理所
異  議  人
即受處分人  甲○○
上列受處分人因違反道路交通管理處罰條例案件，對於交通部公
路總局高雄區監理所中華民國98年12月9 日所為之處分（原處分
案號：高監營裁字第裁80-NO0000000號），聲明異議，本院裁定
如下：
    主  文
原處分撤銷。
甲○○汽車駕駛人，領有小型車駕駛執照駕駛重型機器腳踏車，
且駕駛汽車經測試檢定酒精濃度超過規定標準，共罰鍰新臺幣參
萬壹仟捌佰元，吊扣普通重型機器腳踏車駕駛執照拾貳個月，並
應接受道路交通安全講習。
    理  由
一、聲明異議意旨略以：異議人即受處分人甲○○於民國98年12
    月8 日下午5 時10分許，因酒後騎乘車號PHX-018 號普通重
    型機車，行至高雄市○○○路時，為警攔查對其實施酒測，
    測得呼氣酒精濃度為每公升0.45毫克，經原處分機關以其僅
    領有小型車駕駛執照，竟駕駛重型機器腳踏車，且汽車駕駛
    人酒精濃度超過規定標準，而依道路交通管理處罰條例第35
    條第1 項第1 款、第22條第1 項第4 款之規定，裁處異議人
    罰鍰新臺幣31,800元並吊扣普通小型車駕駛執照，惟異議人
    已繳納罰鍰，若吊扣普通小型車駕駛執照會影響家庭生計，
    爰依法聲明異議，請求撤銷原處分關於吊扣駕駛執照部分等
    語。
二、按聲明異議應以交通違規行為為標的，非以處罰項目為範圍
    ，猶如刑事訴訟上訴範圍非以上訴人指摘之有期徒刑或罰金
    或從刑或保安處分為範圍，是以酒後駕車之單一交通違規行
    為，其處罰效果包括罰鍰、吊扣駕駛執照與施以道路交通安
    全講習等，與該交通違規行為是否存在並無從分離。法院審
    理時應先確定受處分人是否確有交通違規行為存在，再決定
    原處分機關所適用之法律有無錯誤，縱異議人異議狀僅言明
    對罰鍰不服，未提及其餘處罰項目，然其餘處罰項目與其交
    通違規行為是否存在既無從分離，法院自應予以審理（臺灣
    高等法院暨所屬法院98年法律座談會刑事類提案第23號審查
    意見參照）。準此，縱本件異議人之異議狀僅就原處分關於
    吊扣駕駛執照部分聲明異議，本院仍應就原處分所為其餘處
    罰項目一併審理，先予敘明。
三、次按汽車駕駛人，駕駛汽車經測試檢定，酒精濃度超過規定
    標準者，處1 萬5,000 元以上6 萬元以下罰鍰，並當場移置
    保管其車輛及吊扣其駕駛執照1 年；汽車駕駛人，有第35條
    第1 項規定之情形，應接受道路交通安全講習；汽車駕駛人
    ，領有小型車駕駛執照，駕駛重型機器腳踏車，處1,800 以
    上3,600 元以下罰鍰，並禁止其駕駛，道路交通管理處罰條
    例第35條第1 項第1 款、第24條第1 項第2 款及第22條第1
    項第4 款固分別定有明文。然而關於該條例第35條第1 項之
    解釋適用應注意，該條例第68條之條文內容，經立法院於94
    年11月23日修正通過，總統於94年12月14日以華總一義字第
    09400199321 號令修正公布，嗣由行政院於95年2 月27日以
    行政院院臺交字第0950082898號令發布定自95年3 月1 日施
    行，由原條文：「汽車駕駛人，因違反本條例及道路交通安
    全規則之規定，受『吊扣』或『吊銷』駕駛執照處分時，『
    吊扣』或『吊銷』其持有各級車類之駕駛執照」，修正為：
    「汽車駕駛人，因違反本條例及道路交通安全規則之規定，
    受『吊銷』駕駛執照處分時，『吊銷』其持有各級車類之駕
    駛執照」，修正後之新法已將「吊扣」之連坐規定排除在外
    。而該條修正理由係以「原條文將違法或違規駕駛人所持有
    各級車類之駕駛執照一併吊扣，失之過酷，影響人民工作及
    生活過鉅」，顯見依修正後道路交通管理處罰條例第68條之
    規定，汽車駕駛人因違反道路交通管理處罰條例及道路交通
    安全規則之規定，受「吊扣」駕駛執照處分時，僅能「吊扣
    」違規當時所駕駛車輛之駕駛執照，不能再「吊扣」其持有
    各級車類之駕駛執照，至為顯明。再者，行政行為，採取之
    方法所造成之損害不得與欲達成目的之利益顯失均衡，行政
    程序法第7 條第3 款定有明文及行政罰法第18條規定意旨可
    資參照。依道路交通安全規則第61條第1 項第3 款規定，汽
    車駕駛人取得高一級車類之駕駛資格者，應換發駕駛執照，
    並准其駕駛較低級車類之車輛，舉例而言，已領有大貨車駕
    駛執照者，得駕駛小型車。若駕駛小型車違規，因此吊扣其
    大貨車駕駛執照，將造成異議人不能駕駛大貨車之結果，則
    原處分機關採取吊扣異議人大貨車駕駛執照，以達成限制其
    駕駛小型車之目的，所造成損害已與欲達成目的之利益顯失
    均衡。故異議人駕駛小型車違規，依法應受之處分乃限制其
    駕駛小型車之權利，即吊扣小型車駕駛執照。至道路交通主
    管機關對於汽車駕駛執照之管理，因採取一照原則，未發給
    駕駛人較低等級之駕駛執照，惟主管機關仍可利用電腦資料
    處理或在大貨車駕照註記或其他方式，吊扣小型車駕駛執照
    ，尚難逕謂無法執行（臺灣高等法院暨所屬法院98年法律座
    談會刑事類提案第20號審查意見參照）。申言之，本件異議
    人持較高級之普通小型車駕駛執照，騎乘較低級車類之普通
    重型機車違反交通法令，仍應依法受限制其騎乘普通重型機
    車權利之處分，由交通主管機關於普通大客車駕駛執照上或
    電腦檔存資料，註記吊扣普通重型機車駕照，而為限制車類
    級別之駕駛資格。
四、經查，異議人有於上揭時、地，酒後騎乘前開普通重型機車
    ，為警攔查測得呼氣酒精濃度含量為每公升0.45毫克，當場
    掣單舉發，且為異議人所不爭執，是此部分之事實，均堪以
    認定。然異議人於本件違規時，其普通重型機車駕駛執照業
    於97年2 月18日吊銷在案，而僅領有普通小型車駕駛執照等
    情，此有公路監理電子閘門證號查詢機車駕駛人、汽車駕駛
    人資料各1 份在卷可稽（見本院卷第14、15頁），揆諸前揭
    新修正法律意旨之說明，本件異議人既係騎乘重型機車違反
    道路交通管理處罰條例第35條第1 項第1 款之規定，依法即
    僅能吊扣其普通重型機車駕駛執照，並無得吊扣異議人持有
    他級駕駛執照之依據，原處分機關以異議人有上開違規行為
    ，裁處吊扣異議人之普通小型車駕駛執照，已難謂係適法之
    處分，自應由本院將原處分關於吊扣普通小型車駕駛執照12
    個月部分之處分撤銷，改諭知吊扣異議人普通重型機車駕駛
    執照，並另由交通主管機關利用電腦資料或在普通小型車駕
    照註記或其他方式執行，併此指明。
五、綜上所述，異議人違反道路交通管理處罰條例第35條第1 項
    第1 款及第22條第1 項第4 款之違規行為，固然應裁處吊扣
    駕駛執照、罰鍰，及依同條例第24條第1 項第2 款之規定接
    受道路交通安全講習。惟原處分機關僅能吊扣異議人違規當
    時所駕駛之車輛種類即重型機車駕駛執照，不得代以吊扣其
    普通小型車駕駛執照，原處分機關未審酌新修正之法律規定
    ，逕對異議人裁處吊扣普通小型車駕駛執照12個月之處分，
    於法未合。是異議人此部分異議，為有理由。而異議人就罰
    鍰及參加道路交通安全講習部分，雖未言明提起異議，然依
    前揭法條意旨之說明，此部分與其交通違規行為是否存在既
    無從分離，自應由本院將原處分全部撤銷，另為裁定如主文
    第2 項所示，以資適法。
六、至異議人於重型機車駕駛執照業經吊銷後仍駕駛機器腳踏車
    ，是否違反道路交通管理處罰條例第21條第1 項第4 款規定
    之行為，應由原處分機關另行處理，附此敘明。
據上論斷，應依道路交通案件處理辦法第20條前段，裁定如主文
。
中    華    民    國    98    年    12    月    30    日
                  交通法庭     法  官    李俊霖
以上正本證明與原本無異。
如不服本裁定，應於收受送達後5 日內向本院提出抗告狀。
中    華    民    國    98    年    12    月    31    日
                               書記官    武凱葳

司法院資訊處製作；財團法人民間司法改革基金會備份。
